臺灣高等法院高雄分院刑事判決　　　　　九十一年度上訴字第四三五號
　　上　訴　人
　　即　被　告　丙○○
右上訴人因毀損案件，不服臺灣高雄地方法院八十九年度自字第五七七號中華民國九
十一年一月二十九日第一審判決，提起上訴，本院判決如左：
      主      文
原判決撤銷。
丙○○毀壞他人建築物，處有期徒刑陸月，如易科罰金以佰元折算壹日。
      事      實
一、丙○○有妨害甲務、詐欺、違反建築法等前科（不構成累犯），其係高雄縣仁武
    鄉大灣自辦市地重劃區重劃會（下稱「大灣重劃會」）理事會之理事長，負責辦
    理大灣自辦市地重劃區重劃業務，而林德鳳所有、由乙○○管理使用之坐落高雄
    縣仁武鄉○○○路原大灣段一七二地號，建物門牌高雄縣仁武鄉○○村○○路一
    一二號之「德峰碾米工廠」，因位於重劃區內，並被劃歸綠地用地，乙○○遂與
    丙○○授權指派之大灣重劃會訴訟代理人楊燈科，於民國八十九年四月二十四日
    在台灣高雄地方法院民事庭達成和解，約定大灣重劃會於履行將甲告分配予乙
    ○○坐落高雄縣仁武鄉○○段五八二地號面積九四八點九六平方甲尺，調整擴張
    為同地號面積一五二二點０六平方甲尺。將甲告分配予乙○○及案外人林益隆
    共有坐落高雄縣仁武鄉○○段五八一地號面積一四一平方甲尺，調整為同地號面
    積一四一平方甲尺。將前項土地所有權登記千分之七０三持分予乙○○所有，
    千分之二九七持分予案外人林益隆所有等三事項，並辦理土地登記完竣後，乙○
    ○應於一個月內無價將「德峰碾米工廠」即高雄縣仁武鄉○○○路原大灣段一七
    二地號上抵擋道路部分一二四．四三平方甲尺，交由大灣重劃會拆除，詎丙○○
    於明知大灣重劃會尚未履行上開三事項並辦理土地登記完竣，乙○○尚無義務將
    「德峰碾米工廠」交由大灣重劃會拆除之情形下，竟於八十九年十月六日逕以大
    灣重劃會理事會理事長之身分自行發函予乙○○，要求乙○○於八十九年十月十
    五日以前，自行拆除前揭「德峰碾米工廠」以騰空地上物，並於八十九年十一月
    初，再度自行發函要求乙○○需於八十九年十一月十五日拆除「德峰碾米工廠」
    ，惟均遭乙○○拒絕，丙○○竟基於毀壞他人建築物之故意，指派不知情之大灣
    重劃會經理楊樹林及職員鄭仁德，僱請不知情之成年工人數名，駕駛怪手等工程
    車輛，於八十九年十一月十五日十六時許，至高雄縣仁武鄉○○村○○路一一二
    號，強行將「德峰碾米工廠」拆除夷為平地，而毀壞林德鳳所有之建築物。
二、案經林德鳳、乙○○提起自訴，林德鳳死亡並由乙○○承受訴訟。
    理  由
一、按自訴人於辯論終結前，喪失行為能力或死亡者，得由第三百十九條第一項所列
    得為提起自訴之人，於一個月內聲請法院承受訴訟，刑事訴訟法第三百三十二條
    固定有明文，惟此一個月期間，不能視為失權之不變期間，縱得為承受之人未於
    一個月內聲請承受訴訟，但在法院未逕行判決或通知檢察官擔當訴訟前而始為之
    者，法院仍可允許之。本件自訴人林德鳳係於辯論終結前之九十年二月二十五日
    死亡，有死亡證明書一紙附卷可稽，其子乙○○於同年四月十九日具狀聲明承受
    訴訟，雖逾一個月期間，然其既係得為承受訴訟之人，揆諸前揭說明，自仍應允
    許之；又前揭高雄縣仁武鄉○○村○○路一一二號之「德峰碾米工廠」，確為原
    自訴人林德鳳所有，並坐落高雄縣仁武鄉○○○路原大灣段一七二地號，有臺灣
    省高雄縣政府營利事業登記證、經濟部工廠登記證及土地登記謄本各一份在卷可
    稽，自訴人乙○○雖非「德峰碾米工廠」之所有權人，惟其既有權與大灣重劃會
    就前揭碾米工廠拆遷事宜達成和解，此經本院核閱卷附之八十九年度重訴字第三
    九號台灣高雄地方法院民事庭八十九年四月二十四日和解筆錄無訛，則自訴人乙
    ○○陳稱其係「德峰碾米工廠」之實際管理使用者一節，即足採信，故前開碾米
    工廠遭毀壞，乙○○應係被害人無誤，自得據以提起自訴，合先敘明。
二、訊據上訴人即被告丙○○固不否認其係大灣重劃會理事會理事長，且於八十九年
    十月六日逕以大灣重劃會理事會理事長之身分自行發函予自訴人乙○○，要求自
    訴人乙○○於八十九年十月十五日以前，自行拆除前揭「德峰碾米工廠」以騰空
    地上物，並於八十九年十一月初，再度自行發函要求自訴人乙○○需於八十九年
    十一月十五日拆除「德峰碾米工廠」，且確於未履行前揭和解條件，並辦理土地
    登記完竣之前，即將「德峰碾米工廠」拆除等情，惟矢口否認有何毀壞建築物犯
    行，辯稱：伊只授權楊燈科與自訴人和解，但沒有授權楊燈科要辦理土地登記完
    峻後才能拆房子，前揭和解書之內容伊不知道，伊以為只要和解就可以拆房子。
    又決定拆房子的人是大灣重劃會鄭仁德及另一位陳主任，伊是授權給陳主任和鄭
    仁德，請他們二人處理有關於綠帶的設施處理工程，其中包括和地上物的所有權
    人協調拆遷事宜，以及綠帶的施工，至於陳主任、鄭仁德二人如何和地上物所有
    權人協調以及拆遷，伊不知情，伊未授權拆房子，本件係違反和解書約定之民事
    糾葛，伊無毀壞他人建築物之故意云云。
三、經查：
  (一)本件被告丙○○如何強行拆除「德峰碾米工廠」等節，業據自訴人乙○○到庭指
    訴詳盡，並有現場照片七幀在卷可稽，而大灣重劃會於履行將甲告分配予自訴
    人乙○○坐落高雄縣仁武鄉○○段五八二地號面積九四八點九六平方甲尺，調整
    擴張為同地號面積一五二二點０六平方甲尺。將甲告分配予自訴人乙○○及案
    外人林益隆共有坐落高雄縣仁武鄉○○段五八一地號面積一四一平方甲尺，調整
    為同地號面積一四一平方甲尺。將前項土地所有權登記千分之七０三持分予自
    訴人乙○○所有，千分之二九七持分予案外人林益隆所有等三事項，並辦理土地
    登記完竣後，自訴人乙○○始應於一個月內無價將「德峰碾米工廠」即高雄縣仁
    武鄉○○○路原大灣段一七二地號上抵擋道路部分一二四．四三平方甲尺，交由
    大灣重劃會拆除一節，亦經本院核閱前揭和解筆錄確認無誤，被告雖以前揭情詞
    置辯，惟證人楊燈科於原審到庭結證稱：八十九年四月二十四日與自訴人乙○○
    達成民事和解之和解方案事先就經被告授權，該和解方案是被告事先派我與另外
    一位林繼舜經理與自訴人乙○○協調，達成和解方案再呈報被告同意，由被告授
    權我與自訴人乙○○之代理人王義雄律師簽署和解筆錄，和解筆錄簽完後有拿回
    去交給祕書歸檔等語（見一審九十年四月十日訊問筆錄），且被告身為大灣重劃
    會理事會理事長，並自承確實有授權證人楊燈科與自訴人乙○○和解，則其辯稱
    沒有授權楊燈科要辦理土地登記完峻後才能拆房子，前揭和解書之內容其不知道
    ，其以為只要和解就可以拆房子云云，自不足採信。
  (二)被告另辯稱伊未授權拆房子，是鄭仁德及另一位陳主任決定拆房子云云，惟證人
    鄭仁德於原審到庭當場否認，並證稱：確實是被告交辦拆除「德峰碾米工廠」，
    當天伊是和重劃會經理楊樹林一起去現場等語（見一審九十年四月十日訊問筆錄
    ），被告隨即改口另辯稱伊係授權承包之廠商廖金雄與自訴人乙○○協調處理，
    嗣廖金雄雖經原審履次傳喚均未到庭，惟自訴人乙○○既陳稱未見廖金雄出面與
    之協調，且本院核閱卷附之大灣重劃會與廖金雄之工程承攬契約，發現廖金雄僅
    承攬重劃區○○○○路沿線十米綠帶之地上物拆除，並無受大灣重劃會授權負責
    協調處理拆遷事宜，有工程承攬契約一份在卷可佐，顯見被告辯稱授權承包之廠
    商廖金雄協調處理云云，應為卸責之詞，尚不足採，其辯稱其未授權拆除「德峰
    碾米工廠」云云，應不足採信。
  (三)本件被告丙○○是否成立毀壞建築物罪，其重點在被告僱請工人拆除系爭建築物
    之際，有無毀壞他人建築物之故意，抑或單純違反和解內容之民事糾葛？本院查
    ，按重劃區內應行拆遷之土地改良物或墳墓，以妨礙重劃土地分配或工程施工者
    為限。土地改良物所有權人或墓主拒不拆遷時，得由理事會協調；協調不成時，
    訴請司法機關裁判，獎勵土地所有權人辦理市地重劃辦法第二十九條第二項定有
    明文。本件被告丙○○身為大灣重劃會理事會之理事長，對有關土地重劃之相關
    法規知之甚稔，且事前授權證人楊燈科與自訴人乙○○等成立和解，對和解方案
    及內容知之甚詳，已如前述，事後明知未履行和解條件，竟二度發函自訴人乙○
    ○，要求乙○○自行拆除房屋遭拒之情形下，仍逕行僱工強行拆除系爭建築物，
    顯有毀壞他人建築物之故意甚明。
  (四)綜上各節，足證被告上開辯解，俱非可採，罪證明確，犯行堪以認定。
四、核被告所為，係犯刑法第三百五十三條第一項之毀壞建築物罪。其利用不知情之
    楊樹林、鄭仁德及成年工人數名為前揭犯行，應論以間接正犯。
五、原審以被告罪證明確予以論罪科刑，固非無見，惟查，被告有毀壞他人建築物之
    故意，原判決事實欄漏未認定，稍有疏漏，且本件被告事後已與自訴人乙○○成
    立和解，賠償乙○○新台幣一百五十萬元，有和解書附卷可憑，原判決未及審酌
    ，仍量處有期徒刑十月，尚嫌過重，亦有未合。被告上訴意旨否認犯意，並指摘
    原判決不當，雖無理由，惟原判決既有可議，自屬無可維持，應予撤銷改判。審
    酌被告犯罪之手段，危害他人財產安全，本不宜從寬，惟念其事後已與自訴人乙
    ○○成立和解，犯後態度良好等一切情狀，量處有期徒刑六月，並諭知易科罰金
    之折算標準。末查，本件被告涉犯毀壞他人建築罪後，刑法第四十一條已於九十
    年一月十日修正甲布，並於同年月十二日生效施行，而修正甲布之刑法第四十一
    條第一項所規定者，係將修正前原所規定犯最重本刑三年以下有期徒刑之罪，而
    受六個月以下徒刑或拘役之宣告得易科罰金之要件，修改為犯最重本刑為五年以
    下有期徒刑之罪，而受六個月以下有期徒刑或拘役之宣告得易科罰金之要件，惟
    按刑法第二條第一項但書適用有利於行為人之法律時，除有特別規定，及事關執
    行如易服勞役、易科罰金、易以訓誡、數罪併罰之定執行刑及緩刑等，不應適用
    舊法者外，既認行為時法為有利於行為人，即不容對於其他關係條文，復參用裁
    判時法，以紊系統，最高法院二十九年上字第五二五號著有判例可資參照，是關
    於易科罰金之法律並無比較新舊法之問題應一律適用新法。又被告丙○○有妨害
    甲務、詐欺、違反建築法等前科，雖非累犯，而本件事後雖與自訴人乙○○成立
    和解，本院認為不宜併予諭知緩刑，併此明。
六、自訴意旨另指被告丙○○於八十九年十一月十五日十六時許，派員至高雄縣仁武
    鄉○○村○○路一一二號，強行將「德峰碾米工廠」拆除時，將自訴人乙○○圍
    困在仁雄路一一二號騎樓，而認被告此部分行為另涉犯刑法第三百零二條之妨害
    自由罪。惟自訴人乙○○對案發過程詳細陳稱：被告當天並未在場，八十九年十
   一月十五日下午四點左右，兩輛怪手來拆碾米廠，當時我人在屋裡，因為聽到怪
    手來，所以我才要出來看，但在仁雄路一一二號騎樓之柱子前被人擋下，叫我不
    要靠過去，他跟我說這句話時，已經開始在拆房子，我一看房子被拆了，就沒有
    過去，免得被壓到，那個人只是怪手開始拆以前，擋住我一下，不要讓我過去而
    已等語（見一審八十九年十二月六日訊問筆錄），顯見當時應係不知情之拆除工
    人為免發生危險等事故所為之臨時處置，自訴人應未遭強暴、脅迫，或以私行拘
    禁或其他非法方法，剝奪其行動自由，自難執此遽認被告有何妨害自由之犯行。
    惟自訴人指此部分與前揭論罪科刑之部分有裁判上一罪關係，爰不另為無罪之諭
    知。
據上論斷，應依刑事訴訟法第三百六十九條第一項前段、第三百六十四條、第三百四
十三條、第二百九十九條第一項前段，刑法第三百五十三條第一項、第四十一條第一
項罰金罰鍰提高標準條例第二條，判決如主文。
中    華    民    國     九十一     年       五       月     二十二     日
                              臺灣高等法院高雄分院刑事第二庭
                                  審判長法官  曾永宗
                     法官  邱永貴
                                        法官  郭玫利
右正本證明與原本無異。
如不服本判決應於收受本判決後十日內向本院提出上訴書狀，其未述上訴理由者，
並得於提起上訴後十日內向本院補提理由書狀（均須按他造當事人之人數附繕本)「
切勿逕送上級法院」。
                                      書記官  張寶花
中    華    民    國     九十一     年       五       月     二十三     日
附錄：本判決論罪科刑法條：
刑法第三百五十三條第一項
毀壞他人建築物、礦坑、船艦或致令不堪用者，處六月以上五年以下有期徒刑。
                                                                  Ａ
